【裁判字號】    95,台上,2540
【裁判日期】    951116
【裁判案由】    損害賠償
【裁判全文】
最高法院民事判決            九十五年度台上字第二五四０號
上  訴  人  甲○○
訴訟代理人  林雯澤律師
上  訴  人  國防部陸軍司令部（原名國防部陸軍總司令部）
法定代理人  乙○○
訴訟代理人  葉智幄律師
上列當事人間請求損害賠償事件，兩造對於中華民國九十五年六
月二十七日台灣高等法院第二審更審判決（九十三年度重上國更
(一)字第三號），各自提起上訴，本院判決如下：
    主  文
兩造之上訴均駁回。
第三審訴訟費用由兩造各自負擔。
    理  由
本件上訴人甲○○主張：伊原服役於對造上訴人國防部陸軍司令
部（下稱陸軍司令部）轄下陸軍一一九旅步三營營部連二級廠擔
任一兵，民國八十八年六月七日因颱風過境後警報解除，該連少
尉排長許朝陽集合人員將排列防颱之車輛歸回定位，駕駛兵楊少
全屢試均無法發動二．五噸載重車（下稱系爭載重車），在旁之
技工一兵游文良見狀，自告奮勇上車協助發動引擎，因其非駕駛
兵，且不熟車況，於跳上車外踏板後立即旋轉車鑰匙，未注意伊
正經過車前，亦不知該車已入擋，致該車因驟然發動衝越固定枕
木，撞及伊致伊受創傷性橫隔膜疝氣併氣血胸、右側輸尿管破裂
、膀胱及尿道破裂、骨盆骨折等重傷害，經伊向陸軍司令部請求
國家賠償遭拒等情。爰依國家賠償法第二條、民法第一百九十三
條、第一百九十五條規定，求為命陸軍司令部賠償伊不能工作之
損失新台幣（下同）七百十三萬零一百九十元及精神慰撫金五百
萬元，合計一千二百十三萬零一百九十元，並加計法定遲延利息
之判決（上訴人於第一審所請求被上訴人賠償之內容為喪失勞動
能力之損失七百十三萬零一百九十元及精神慰撫金五百萬元。第
一審為甲○○敗訴之判決，甲○○聲明不服，提起一部上訴（即
慰撫金二百萬元本息部分未上訴），嗣於原審更審時，主張被上
訴人應賠償之內容為看護費五百三十五萬四千三百四十二元、喪
失勞動能力損害四百三十三萬零七十元及精神慰撫金三百萬元，
仍僅請求賠償一千二百十三萬零一百九十元）。
上訴人陸軍司令部則以：對造甲○○本係軍人，與伊之間係軍人
與國家間之特別權力關係，非屬國家賠償法第二條第二項前段所
謂之「人民」，其受傷已有軍人撫卹條例等特別法予以補償，自
不能再適用國家賠償法。即令本件可適用國家賠償法，惟因游文
良並非駕駛兵，其見駕駛兵楊少全無法發動車輛而主動上前幫忙
啟動車輛，乃個人突發性之行為，非執行公務之公權力行為，不
符國家賠償法之要件，甲○○之請求並無理由。又縱認伊應負賠
償之責，除應扣除甲○○已依軍人撫卹條例所領取之款項外，且
因許朝陽於集合時，已下達不可站在車輛前後之指示，甲○○竟
仍走在車前，致遭系爭載重車撞傷，其就傷害之發生與有過失，
應酌減或免除伊賠償金額等語，資為抗辯。
原審審理結果，以：上訴人甲○○主張其原服役於上訴人陸軍司
令部轄下陸軍一一九旅步三營營部連二級廠擔任一兵，於前揭時
、地，遭技工一兵游文良所發動之系爭載重車撞傷，游文良因此
所涉過失傷害罪，業經台灣高雄地方法院檢察署（下稱高雄地檢
署）檢察官提起公訴，並經法院判決有罪確定，經其向陸軍司令
部請求國家賠償遭拒等事實，業據提出三軍總醫院診斷證明書、
病危通知書、陸軍司令部相關人員報告書、甲○○傷害案調查處
理經過報告、甲○○因公負傷證明書、高雄地檢署八十八年度偵
字第二九二九五號檢察官起訴書、該案偵、審卷影本、甲○○身
心障礙手冊、國家賠償請求書、陸軍司令部拒絕賠償理由書等件
為證，並為陸軍司令部所不爭執，應堪信為真實。又游文良於前
揭時、地，未注意檢查汽車是否處於安全狀態，致甲○○受重傷
，其顯有過失至明，刑事部分亦認游文良應負過失重傷害罪責，
而判處有期徒刑七月確定，有台灣桃園地方法院九十年度交易字
第二一六號、台灣高等法院九十一年度交上易字第二○六號刑事
判決網路書類可稽，足證游文良之過失行為與甲○○所受重傷害
間，有相當因果關係。經查，游文良於事發當時，為技工二兵，
具有「輪車修護兵兼駕駛」之官科專長（嗣八十八年七月一日起
任「一兵輪車保養兼駕駛」，並由排長許朝陽及副連長王志綱命
其營區內開車）。於本件事發當時，適陸軍司令部所屬陸軍一一
九旅步三營部隊少尉排長許朝陽集合人員，將排列防颱之車輛歸
回定位，游文良因見駕駛兵楊少全無法發動系爭載重車，雖係主
動上前幫忙發動，乃係為檢修系爭載重車是否故障，並設法排除
之行為，即屬履行修護車輛之技工職務，此觀前揭因公負傷證明
書所載受傷原因自明。縱認已逾其職務範圍，惟在客觀上足認係
與其執行職務有關之行為。況許朝陽為使防颱之車輛歸回定位，
而任令游文良上車幫忙啟動系爭載重車，亦應認游文良為執行公
務行使公權力之行為。故甲○○雖為軍人，惟其本身亦屬人民，
於營區服役執行公務時，受其他執行公務行使公權力之軍人游文
良過失不法侵害，致受重傷，自得依國家賠償法第二條第二項前
段之規定，請求陸軍司令部賠償。次就甲○○得請求陸軍司令部
賠償之金額，分述如下：（一）關於喪失勞動能力部分：甲○○
因此傷害，致受有創傷性橫隔膜疝氣併氣血胸、右側輸尿管破裂
、膀胱及尿道破裂、骨盆骨折等重傷害，爰參酌身心障礙鑑定表
、鑑定證明書及張志鴻醫師、彭亞蘋醫師之說明，並審酌甲○○
無正當理由拒絕接受肌力等重要項目之鑑定等情，認為甲○○於
九十四年六月二十日鑑定時，其病況已較出院時好轉，右小腿與
左小腿比較，亦無明顯萎縮，其右下肢喪失機能之情形，並未達
殘廢等級第七級之程度，而應以第八級為準，參照「各殘廢等級
喪失或減少勞動能力比率表」，甲○○喪失勞動能力應為百分之
六十一．五二。又甲○○於九十四年十月十七日自認其於服役前
，因唸書而尚未工作等語明確，爰以行政院於八十六年十月十六
日發布實施之最低基本工資每月一萬五千八百四十元，作為計算
甲○○喪失勞動能力之賠償基準，並計至其六十歲時為止。至於
甲○○未曾有任職月薪三萬元之資歷，其所引九十一年度台灣地
區非農業受僱員工每人每月平均薪資表，尚難為有利於甲○○之
認定，仍應以前揭最低工資之基本保障為其勞動能力計算之基準
。準此，甲○○係六十一年十月十日出生，可請求陸軍司令部給
付自八十八年十月十日起至一百二十一年十月九日其年滿六十歲
止，關於喪失勞動能力之賠償金額合計二百六十七萬一千九百二
十元。（二）關於增加生活上之需要部分（指看護費部分）：甲
○○自八十八年六月七日本件事故發生時起至八十九年九月二十
八日出院時止，因無法行動，或行動不便，致無法自理生活，須
賴他人照料，因而增加生活上之需要，自得請求陸軍司令部賠償
之。又甲○○於出院後，病情漸趨穩定，雖仍有部分行動不便之
情形，惟經長庚醫院高雄分院彭亞蘋醫師於九十四年六月二十日
鑑定結果，依巴氏量表評估為六十五分，有鑑定證明書可稽，並
為兩造所不爭執，堪予採信。以其巴氏量表評估分數六十五分觀
之，非但無申請外籍看護之資格，亦無須專人在旁照護之必要，
縱有部分生活或行動上之不便，亦屬在非財產上損害賠償部分及
喪失勞動能力之考量範圍。應認甲○○於八十八年六月七日本件
事故發生後，迄至九十四年六月十九日鑑定前一日止，依前揭甲
○○身心障礙鑑定表及診斷證明書記載內容，因無生活自理能力
，須有專人照護之必要，惟自九十四年六月二十日起，已無須專
人照護之必要。而原審參酌馬偕醫院住院病患聘用病患服務員須
知記載，二十四小時制看護工，每班（即每日）收費標準為一千
九百元及安泰看護中心（前身為台大醫院附屬之陪病員小組）全
日班之收費價格為二千元，倘以全日班台籍看護工計費，每月將
增加生活上之需要五萬七千元至六萬元，以甲○○於九十四年六
月二十日以前之身體狀況而言，其請求按每月二萬元計算看護費
，尚非過高。又甲○○縱未聘請看護工，而由其配偶林姈潓在旁
照護，因出於夫妻情份而未支付該費用，然林姈潓所付出之勞力
，並非不能評價為金錢，此種基於身分關係之恩惠，不能加惠於
陸軍司令部，自應比照一般看護情形，應認甲○○受有相當看護
費之損害，自應命陸軍司令部賠償，始符民法第一百九十三條第
一項所定「增加生活上需要」之意旨。因陸軍司令部就此部分為
時效抗辯，而甲○○於九十三年十月十三日始請求給付增加生活
上之需要，故應認自九十三年十月十三日甲○○提出此項請求時
回溯超過二年期間之部分，其請求權始罹於時效而消滅，甲○○
仍可請求自九十一年十月十三日起至九十四年六月十九日止之看
護費用。準此，甲○○自九十一年十月十三日起至九十四年六月
十九日鑑定前一日止，所得請求增加生活上之需要即相當於看護
費之損害，合計為六十四萬二千二百三十元。（三）關於非財產
上之損害即精神慰撫金部分：本件事故對甲○○身體疼痛、心靈
傷害甚鉅，且因甲○○部分身體機能及行動之不便，尚須長期復
健不輟，亦造成家人之負擔，影響其家庭幸福及自信心，而此等
痛苦又會伴隨其往後幾十年人生，是其請求陸軍司令部賠償非財
產上之損害，自屬有據。爰斟酌甲○○於九十三年度因股利及利
息給付總額為六萬六千六百二十一元，且有房產、汽車及投資等
項財產總額合計一千五百三十一萬六千四百二十八元，有兩造所
不爭執之甲○○稅務電子閘門財產所得調件明細表在卷可按，並
審酌甲○○身心受創程度、部分生活及行動仍有不便等前揭一切
情況，認為甲○○得請求之精神慰撫金，以一百五十萬元為適當
。準此，甲○○得請求陸軍司令部賠償之損害，總計為四百八十
一萬一千一百五十元。另查，甲○○已領取之軍人保險金二十六
萬六千四百元，乃係其自費參加中央信託局人壽保險處所承保團
體一年定期傷害保險所為傷殘給付，為甲○○給付保險費之對價
，有甲○○因公貳等殘各項撫卹金額統計表、軍人保險殘廢給付
通知書及保險證等件可稽，並非國家給與之補償或賠償。又依軍
人撫卹條例所為之給付，乃因軍人對國家之特殊貢獻而由國家給
予之特別恩惠，為一身專屬權，不得讓與或繼承，甚且在一定情
形下，如喪失中華民國國籍或被褫奪公權，即喪失請領之權利，
此觀該條例第二十九條、第三十一條與第三十二條規定自明。足
徵依軍人撫卹條例所發給之撫卹金，與依國家賠償法所為之損害
賠償，二者性質顯然不同，自不得因此減免陸軍司令部之賠償責
任，亦即不應自前揭賠償金額中扣除上開保險金。末查，本件事
故之發生，固係非駕駛兵之游文良未注意安全，貿然發動系爭載
重車不當所引起，惟事發前，該連少尉排長許朝陽集合人員將排
列防颱之車輛歸回定位時，即已下達人不可站在車輛前後之指示
，甲○○竟仍走在車前，致受系爭載重車意外撞擊，有陸軍步兵
一一九旅重大違紀犯法及意外事件調查處理報告表、報告書、約
談筆錄、自白書、工廠安全規則及照片影本等件附卷足憑，堪認
甲○○就損害之發生，與有過失。爰審酌當時狀況、游文良過失
撞傷甲○○後未能及時倒車，與甲○○未聽從許朝陽所下達之指
示，仍走在車前之過失情節等一切情狀，認甲○○、游文良就本
件損害之發生，依序應各負百分之三十、百分之七十之過失責任
。準此，陸軍司令部所應負之損害賠償責任應按此比例扣減，即
應給付甲○○三百三十六萬九千九百零五元。綜上所述，甲○○
依國家賠償法第二條第二項前段、民法第一百九十三條第一項、
第一百九十五條第一項規定，請求陸軍司令部給付三百三十六萬
九千九百零五元，及其中二百九十二萬零三百四十四元部分自陸
軍司令部拒絕賠償之翌日即八十九年六月十三日起，其餘四十四
萬九千五百六十一元部分自請求之翌日即九十三年十月十四日起
，均至清償日止，按年利率百分之五計算之利息，為有理由，應
予准許，逾此範圍之請求，於法無據，不應准許云云，為其心證
之所由得，並說明其餘攻擊防禦方法不予審酌之理由，爰將第一
審所為甲○○敗訴之判決，就關於駁回請求陸軍司令部給付三百
三十六萬九千九百零五元本息部分予以廢棄，改判如甲○○所聲
明；其餘部分予以維持，駁回甲○○該部分之上訴，經核於法並
無違誤。末查，游文良於事發當時，為技工二兵，具有「輪車修
護兵兼駕駛」之官科專長。於本件事發當時，適陸軍司令部所屬
陸軍一一九旅步三營部隊少尉排長許朝陽集合人員，將排列防颱
之車輛歸回定位，游文良因見駕駛兵楊少全無法發動系爭載重車
，雖係主動上前幫忙發動，乃係為檢修系爭載重車是否故障，並
設法排除之行為，即屬履行修護車輛之技工職務。縱認已逾其職
務範圍，惟在客觀上足認係與其執行職務有關之行為等情，為原
審所合法確定之事實，則游文良於肇禍當時，仍係依據法令執行
公務。又軍人撫卹條例係國家對因公受傷或死亡之軍人或其家屬
，對之予以補償或恩給，以照顧彼等日後生活之規定，並非對軍
人執行公務致第三人受有損害，而應由國家予以賠償之規定。是
甲○○縱由軍人撫卹條例獲有給付，該給付並非損害賠償，自無
毋須自損害賠償金額中扣除。再者，甲○○自認其於服役前，因
唸書而尚未工作等語，亦為原審所合法確定之事實，則其嗣後主
張在學中曾打工等情，與其自認事實不符。又甲○○於原審審理
時，對請求賠償項目及金額固有增刪，惟請求總金額不變，不生
補繳裁判費之問題。兩造上訴論旨，各就原審取捨證據、認定事
實之職權行使，指摘原判決關於其敗訴部分違背法令，求予廢棄
，非有理由。
據上論結，本件兩造之上訴均為無理由。依民事訴訟法第四百八
十一條、第四百四十九條第一項、第七十八條，判決如主文。
中    華    民    國  九十五  年  十一    月   十六   日
                      最高法院民事第八庭
                          審判長法官  朱  建  男
                                法官  顏  南  全
                                法官  許  澍  林
                                法官  鄭  傑  夫
                                法官  蘇  清  恭
      本件正本證明與原本無異
                                      書  記  官
中    華    民    國  九十五  年  十一    月  二十九  日
                                                    Ｒ


司法院資訊處製作；財團法人民間司法改革基金會備份。
